臺灣高等法院民事判決　　九十一年度重上字第一九六號
　　上　訴　人　丙○○
　　　　　　　　甲○○
　　　　　　　　戊○○
　　　　　　　　辛○○
　　　　　　　　寅○○○
　　　　　　　　子○○
　　　　　　　　巳○○
　　　　　　　　乙○○
　　　　　　　　卯○○
　　　　　　　　丑○○
　　　　　　　　己○○
　　　　　　　　辰○○
　　　　　　　　丁○○
　　　　　　　　癸○○
　　　　　　　　壬○○
　　　　　　　　庚○○
　　　　　　　　午○○
　　法定代理人　趙藤雄
右當事人間請求履行契約事件，上訴人對於中華民國九十年二月二十七日臺灣台北地
方法院八十九年度重訴字第八五六號第一審判決提起上訴，本院判決如左：
    主    文
上訴駁回。
第二審訴訟費用由上訴人丙○○負擔百分之二十三，甲○○負擔四分之一，戊○○負
擔二十分之三，辛○○負擔百分之三，寅○○○負擔百分之三，子○○負擔百分之三
，巳○○負擔百分之一，乙○○負擔二十分之三，卯○○負擔一百分之一，丑○○負
擔百分之一，己○○負擔百分之一，辰○○、丁○○、癸○○、壬○○、庚○○、午
○○連帶負擔百分之九。
    事    實
甲、上訴人方面：
一、聲明：
  (一)原判決及假執行之宣告及訴訟費用之裁判均廢棄。
  (二)右廢棄部分，被上訴人在第一審之訴及假執行之聲請均駁回。
  (三)第一、二審之訴訟費用，均由被上訴人負擔。
二、陳述：除與原判決所載相同者，予以引用外，補述略稱：
  (一)按桃園縣政府工務局於九十一年七月二十二日所發之桃縣工建字第０９１Ｅ００
    １９９９號函之說明二雖指出：「有關停車場出入口道路寬度，依八十七年五月
    六日桃縣工建字第四一五一號函，停車位汽車通一層臨接道路現況僅二點八公尺
    ，當時建築法規定應為六公尺」，但此項事實於訂立系爭契約時已為被上訴人所
    預知，且因被上訴人係知名之建設公司，亦不能諉為不知上述法令之規定，從而
    兩造始在系爭契約第一條第一項後面加註：「本基地之車輛聯外道路通行問題，
    雙方協商解決之。」
  (二)被上訴人就系爭契約之履行自始即明知已陷於客觀給付不能之狀態，仍貿然與上
    訴人訂約，致上訴人將系爭土地合併並將地上物拆遷以便搭建房屋，造成重大損
    失，則本件給付不能係因可歸責於被上訴人之事由所致，從而依民法第二四九條
    第二款之規定：「契約因可歸責於付定金當事人之事由，致不能履行時，定金不
    得請求返還。」被上訴人請求返還已付之定金即無理由，應予駁回。
  (三)系爭契約並未陷入給付不能的狀態，亦能透過其他方式解決，例如可借相鄰工地
    之六米聯外道路通行。
三、證據：除援用第一審所提證據外，補提：地籍圖影本一件為證，並聲請向桃園縣
    政府工務局函查相關事宜。
乙、被上訴人方面：
一、聲明：求為判決如主文第一項所示。
二、陳述：除與原判決記載相同者，予以引用外，補述略稱：
  (一)查兩造於民國（下同）八十五年十二月十八日就座落桃園縣桃園市○○段公館頭
    小段第一、一─一、一─二、一─四、六十一、六十二等地號六筆土地訂立合建
    契約，由上訴人提供土地供被上訴人規劃興建後分配，被上訴人已依約定各別給
    付保證金第一期予上訴人等，惟因對外聯絡道路之寬度過窄，致無法執行契約。
    被上訴人已證明就上訴人等所有之土地作為基地，因其對外通道寬度僅二點八公
    尺，無論以十四樓建物或九樓建物之設計，皆無法向桃園縣政府申領建造執照。
    經本院具函向桃園縣政府詢問，桃園縣政府以九十一年七月二十二日桃縣工建字
    第０９１Ｅ００１９９９號函答覆屬實，桃園縣政府確先以八十七桃縣工建字第
    四一五一號函（被上訴人以十四樓層申請）後以八十八桃縣工建字第三五四六號
    函（被上訴人以九樓層申請）兩度退件。此締約之前雖雙方期待以基地旁之綠帶
    作為通路（如同桃園市○○街、育樂街，在政府之都市計劃中規劃為綠帶，卻作
    為道路使用一般），但桃園縣政府卻在被上訴人申領建照前將該綠帶施工綠化，
    禁止車輛通行，使先前之期待（此時仍為給付可能）落空，後雖兩造多次會商，
    仍無法解決對外通道之問題。
  (二)從而，兩造所訂合建契約因不可歸責於雙方當事人之事由致被上訴人無法依約請
    照建屋，乃給付不能，為嗣後客觀不能（法律不能），合建契約顯然無法履行，
    被上訴人依民法二二五條第一項免給付義務，無待解除契約。被上訴人依合建契
    約第四條第一項第一款之約定各別交付予上訴人之保證金即應返還予被上訴人。
　　查一般合建契約所約定由建商交付地主之履約保證金，其性質係違約定金，故被
　　上訴人在原審以民法第二四九條第四款：「契約因不可歸責於雙方當事人之事由
　　，致不能履行時，定金應返還之。」規定作為請求權基礎，請求如訴之聲明所載
　　事項，利息之計算自起訴狀繕本送達於上訴人翌日起算，至為正當，原判決之認
　　事用法毫無不妥，應予維持。
  (三)系爭建物經被上訴人二次申請建照，均遭縣政府退回，本件給付不能之情形，就
    連專業建築師亦無法預估，不能歸責於被上訴人。
三、證據：援用第一審所提證據。
    理    由
壹、程序方面：
一、按繼承人對於被繼承人之債務，負連帶責任；又，連帶債務之債權人，得對於債
    務人中之一人或數人或其全體，同時或先後請求全部或一部之給付，民法第一千
    一百五十三條第一項及第二百七十三條第一項分別定有明文。本件被上訴人訴請
    返還保證金，其中楊阿龍（已死亡）已受領之部分，因屬被繼承人楊阿龍之債務
    ，依上開民法第一千一百五十三條第一項規定，由其繼承人負連帶責任，查楊阿
　　龍之法定繼承人有配偶楊黃足、長男丁○○、三男癸○○、四男壬○○、六男辰
　　○○、長女楊阿巡、四女楊月娥及五男楊信陽，因楊信陽於六十九年二月二十六
　　日死亡由庚○○、午○○代位繼承，有繼承系統表及戶長楊阿同（楊阿龍之父）
　　日據時期原始戶籍謄本、戶長楊阿龍原始戶籍謄本、戶長楊信陽原始戶籍謄本各
　　乙份為證。被上訴人僅對楊阿龍之繼承人中之丁○○、癸○○、壬○○、辰○○
    、庚○○、午○○為本件請求，窺之首開說明，並無不合，並無當事人不適格之
    問題，合先敘明。
貳、實體方面：
一、本件被上訴人起訴主張伊與上訴人丙○○、甲○○、戊○○、辛○○、楊高美、
    子○○、巳○○、乙○○、卯○○、丑○○、己○○及楊阿龍（已死亡）於八十
    五年十二月十八日就坐落桃園縣桃園市○○段公館頭小段第一、一－一、一－二
    、一－四、六一、六二號等六筆土地訂立合建契約（下稱系爭契約），由上訴人
    提供土地供伊規劃興建房屋後分配，伊並依系爭契約第四條第一項第一款分別給
    付如附表所示之保證金第一期予上訴人。依系爭契約第五條第一項規定，上訴人
    應於簽定契約書後兩個月內負責清理、排除道路通行問題，且上訴人有協助伊排
    除障礙之義務。惟嗣後伊前後申請建造執照，桃園縣政府數次審查後因基地所臨
    接民生路三三０巷之道路寬度僅二點八公尺，而不同意發照，兩造迭經會商仍無
    法解決，伊乃於八十七年十二月十四日致函上訴人解除契約。伊之給付義務已因
    不可歸責於兩造之事由致給付不能，爰依民法第二百四十九條第四款，請求判決
    命上訴人返還伊之前依約給付之履約保證金及自起訴狀繕本送達翌日起至清償日
    止按年息百分之五計算之利息。又楊阿龍業已死亡，其繼承人為上訴人辰○○、
    丁○○、癸○○、壬○○、庚○○、午○○，應就楊阿龍應返還之金額負連帶給
    付責任。
二、上訴人則以：訂約後伊均依約與被上訴人一同協商解決基地之車輛聯外道路通行
    問題，故伊並無不履行契約之問題。被上訴人雖曾於八十六年十二月二十九日以
    搭建十四層之建築物提出申請，但經桃園縣政府以「停車場出入口道路現況寬度
    僅二點八公尺，請檢討後再行申請」退件，被上訴人並未再依契約第三條約定向
    桃園縣政府申請地上九層地下二層之建築執照，當然會有道路寬度不足之問題，
    故本件契約尚未陷於給付不能之狀態，被上訴人逕片面解除契約乃不合法。再者
    ，如被上訴人已無意履行系爭契約內任何條款之約定，則依系爭契約第二十一條
    及二十三條應視為違約，伊自得依上揭契約之約定收回自建或另覓他人續建，並
    沒收本件被上訴人已付之保證金作為賠償。又，被上訴人就系爭契約之履行自始
    即明知已陷於客觀給付不能之狀態，仍貿然與伊訂約，致伊將系爭土地合併並將
    地上物拆遷以便搭建房屋，造成重大損失，則本件給付不能係因可歸責於被上訴
    人之事由所致，從而依民法第二四九條第二款之規定，被上訴人請求返還已付之
    定金即無理由等語，資為抗辯。
三、查被上訴人主張伊於八十五年十二月十八日與上訴人丙○○、甲○○、戊○○、
    辛○○、楊高美、子○○、巳○○、乙○○、卯○○、丑○○、己○○及辰○○
    、丁○○、癸○○、壬○○、庚○○、午○○之被繼承人楊阿龍就坐落桃園縣桃
    園市○○段公館頭小段第一、一－一、一－二、一－四、六一、六二號等六筆土
    地訂立合建契約，伊已依約給付渠等如附表所示之第一期保證金乙節，業據提出
    合建契約書為證，復為上訴人所不爭執，堪信為真。被上訴人另主張嗣後伊就系
    爭合建契約向桃園縣政府申請建造執照，經桃園縣政府審查後因基地所臨接民生
    路三三０巷之道路寬度僅二點八公尺，而不同意發照，致使伊在基地上規劃興建
    房屋並分配之給付義務已陷於給付不能，且不可歸責於雙方乙節，則為上訴人所
    否認，並辯稱系爭契約尚未陷於給付不能之狀態，縱屬給付不能，亦係因可歸責
    於被上訴人之事由所致。故本件所應審究者為被上訴人就系爭契約之給付是否已
    陷於給付不能，及若有給付不能之情形是否可歸責於被上訴人。
四、按民法上所謂給付不能，係指依社會觀念其給付已屬不能者而言，最高法院二十
    二年上字三一八０號意旨參照。經查：
  (一)系爭土地坐落位置東面為寬十五公尺綠帶，北面為四公尺既成道路，西北方向聯
    外道路為桃園縣桃園市○○路三三０巷，寬為二點八公尺，有系爭基地道路圖、
    建築線指示（定）申請書圖、現況計劃圖、現場照片在卷可稽。被上訴人於八十
    五年十二月間以十四層樓之建築設計申請建造執造，經桃園縣政府於八十七年五
    月六日回函，以「停車場出入口道路現況寬度僅二點八公尺，請檢討後再行申請
    」退件，被上訴人嗣於同年七月三十一日以九層樓之設計提出申請，亦經縣政府
    於八十八年四月九日以出入口道路現況寬度僅二點八公尺退件，有桃園縣政府工
    務局八十七年五月六日桃縣工字第四一五一號函、八十七年三月二十四日桃縣工
    建（戊）字第二九九七號函暨檢附預審小組會議紀錄、八十八年四月九日桃縣工
    建字第三五四六號簡便行文表、九十年八月九日桃縣工建字第七八０七號函、申
    請建造執照文件與資料足憑。證人即負責系爭建案規劃及申請建造執照之建築師
    劉楚彥並於原審證稱：「以十四樓的，後來沒有通過，因為十四樓超高，要做開
    放空間審查，審查三次，最後因為出入道路只有二點八米，所以沒有辦法通過。
    後來因為全省要實施容積率，所以趕快送九樓之聲請案，九樓聲請案尚未通過，
    桃園縣政府還是以相同理由不與核准。」，「（問：九樓與十四樓不同建案設計
    ，是否會影響對外道路的要求？）都要有六米以上的聯外道路或既成道路或取得
    土地通過的同意書。」，「當初有兩條建築線，右邊是十五米的綠帶，上面是四
    米既成的道路，當初的構想要利用綠帶出入，綠帶是政府的，綠帶下面是溝渠加
    蓋，是因為市公所在綠帶上做公園，原先構想就無法實行。其他聯外道路如能擴
    充到六米問題亦可以解決。建築線是建築基地與面前道路的界線。」「（問：系
    爭建案是否可重新考量車道出入口來解決？）聯外道路沒有六米寬，還是沒有辦
    法解決。」（見原審卷第二七八至二七九頁），桃園縣政府工務局亦於九十一年
    七月二十二日桃縣工建字第０９１Ｅ００１９９９號函覆本院函查有關大都市建
    設開發股份有限公司規劃桃園市○○段公館頭小段一地號乙案謂：「說明二、有
    關停車場出入口道路寬度，依八十七年五月六日桃園縣工建字第四一五一號函（
    原簽），停車位汽車通一層臨接道路現況僅二點八公尺未達六公尺淨寬，汽車出
    入困難，依前訴該停車場出入道路寬為二點八公尺，當時之建築法規定應為六公
    尺。」（見本院卷第四二頁），足見系爭基地係因規劃之停車場出入口道路寬度
    僅二點八公尺，未達建築法規定，致無法取得建造執照，堪予認定。上訴人辯稱
    被上訴人未依約以九層樓之建築設計提出申請，才造成道路寬度不足云云，委無
    足取。
  (二)次查，證人劉楚彥固證稱聯外道路如擴充到六公尺寬，問題即可解決云云，惟依
    卷附建築線指示（定）申請書圖、現況計劃圖及現場照片所示，系爭基地東面綠
    帶已設置公園無法通過，北面聯外道路兩旁則為他人所有房屋，如欲拓寬道路，
    必須設法取得聯外道路兩旁土地之所有權，不僅該等土地及房屋所有人是否願意
    出售尚在未定之數，縱有意願出售，其成本亦恐非兩造簽立爭系爭契約所能預見
    及負擔。上訴人雖提及相鄰之十四之九地號曾經聲請建造，有六公尺的出入口，
    伊可與鄰地所有權人協商共用，惟其就此並未舉證以實其說。則被上訴人主張依
    社會觀念，因系爭土地對外聯絡道路寬度過窄，被上訴人無法取得建築執照，致
    無法履行契約，其給付已陷於不能，且其事由不可歸責於雙方當事人，堪予認定
    。
  (三)上訴人雖辯稱被上訴人為知名之建設公司，對建築法令不能諉為不知，其自始即
    明知已陷於客觀給付不能之狀態，仍貿然與上訴人訂約，則本件給付不能係因可
    歸責於被上訴人之事由所致云云，惟查，依兩造簽定之合建契約書第一條第一項
    後段約定：「本基地之車輛聯外道路通行問題，雙方協商解決之。」（見原審卷
    第十四頁），可知雙方對系爭土地之車輛聯外道路通行問題，在訂約之初即已知
    悉，而依前揭負責系爭建案規劃及申請建造執照之建築師劉楚彥之證言可知，雙
    方於締約時原期待可利用基地旁之綠帶作為通路，惟因嗣後市公所在綠帶上做公
    園而使原先之構想無法實行，上訴人將本件給付不能之事由歸責於被上訴人，尚
    無可取。則本件係不可歸責於兩造之事由致給付不能，已堪認定。
五、次按，定金除當事人另有訂定外，如契約因不可歸責於雙方當事人之事由，致不
    能履行時，定金應返還之，民法第二百四十九條第四款定有明文。查兩造之合建
    契約書第四條約定：「一、本約土地由甲方（即上訴人）全權交與乙方（即被上
    訴人）建築，但乙方應付甲方合建保證金．．．。二、上開乙方付給甲方之保證
    金，甲方應按照左列所述分次返還乙方，如有逾期應按日依保證金總額千分之壹
    計算作為違約金付給乙方．．．。(1)第一次於壹樓樓地板混凝土灌漿完成時，．
    ．．(2)第二次於結構體完成時．．．(3)第三次於交屋時．．．」（見原審卷第十
    五頁），足見被上訴人依該約款交付予上訴人之保證金係為確保其履行建築義務
    ，並由上訴人依工程進行程度退還，核其性質應屬違約定金。本件被上訴人因不
    可歸責於兩造之事由致給付不能已如前述，兩造對該定金既無特約，則上開規定
    ，被上訴人請求上訴人返還已付之定金，洵屬正當。
六、上訴人另辯稱如被上訴人已無意履行系爭契約內任何條款之約定，則依系爭契約
    第二十一條及二十三條應視為違約，伊自得依約收回自建或另覓他人續建，並沒
    收本件被上訴人已付之保證金作為賠償云云。惟查系爭契約第二十一條約定：「
    本契約若乙方（即被上訴人）中途無故連續停工貳個月以上而對本工程無力完成
    時，甲方（即上訴人）得收回自建或另覓他人續建，並沒收乙方已付保證金及已
    建的部分作為賠償。」、第二十三條則約定：「甲、乙雙方如未能履行本契約任
    何條款或附件時視為違約，違約者願按第二十一條規定辦理，雙方均無異議。」
    ，該等條款係就被上訴人於合建工程進行中無力繼續完成工程或可歸責於兩造之
    違約情形所為約定，與本件係因不可歸責於雙方當事人所致並不相同，上訴人援
    上開約定主張沒收被上訴人所付之履約保證金，亦屬無據。
七、從而，被上訴人依民法第二百四十九條第四款規定請求上訴人返還定金，各給付
    如原判決主文第一至十二項所示之金額，及均自起訴狀繕本送達翌日起算之法定
    遲延利息，即無不合，應予准許。原審判命上訴人如數給付，並依兩造之聲請，
    分別酌定相當擔保金為准、免假執行之宣告，於法並無不合。上訴意旨指摘原判
    決不當，求予廢棄，為無理由，應予駁回。
八、本件事證已臻明確，兩造其餘攻擊防禦方法及證據資料，核與本件判決結果不生
    影響，毋庸一一論述，併予敘明。
九、據上論結，本件上訴為無理由，依民事訴訟法第四百四十九條第一項、第七十八
    條、第八十五條第一項但書，判決如主文。
中　　　華　　　民　　　國　　九十一　　年　　 十二　　 月　　　十　　　日
                                民事第十五庭
                              　　　審判長法  官　劉  靜  嫻
                            　　　　　　　法  官　吳  光  釗
                            　　　　　　　法  官　陳  昆  煇
右正本係照原本作成。
如不服本判決，應於收受送達後二十日內向本院提出上訴書狀，其未表明上訴理由者
，應於提出上訴後二十日內向本院補提理由書狀（均須按他造當事人之人數附繕本）
上訴時應提出委任律師或具有律師資格之人之委任狀；委任有律師資格者，另應附具
律師及格證書及釋明委任人與受任人有民事訴訟法第四百六十六條之一第一項但書或
第二項（詳附註）所定關係之釋明文書影本。
中　　　華　　　民　　　國　　九十一　　年　　 十二　　 月　　 十一     日
  　　　　　　　　　　　　　　　　　　　　書記官  李  佳  樺
附註：
民事訴訟法第四百六十六條之一（第一項、第二項）：
對於第二審判決上訴，上訴人應委任律師為訴訟代理人。但上訴人或其法定代理人具
有律師資格者，不在此限。
上訴人之配偶、三親等內之血親、二親等內之姻親，或上訴人為法人、中央或地方機
關時，其所屬專任人員具有律師資格並經法院認為適當者，亦得為第三審訴訟代理人
。
